【裁判字號】    94,訴,1830
【裁判日期】    950223
【裁判案由】    損害賠償
【裁判全文】
臺灣高雄地方法院民事判決              94年度訴字第1830號
原      告  中國產物保險股份有限公司
法定代理人  甲○○
訴訟代理人  丙○○
被      告  乙○○
當事人間請求損害賠償事件，本院民國95年2月9日言詞辯論終
結，判決如下：
  主  文
原告之訴及假執行之聲請均駁回。
訴訟費用由原告負擔。
  事實及理由
一、原告主張：被告於民國93年9 月15日晚間8 時許，酒後駕駛
    原告承保之車牌號碼X4-209號曳引車（下稱系爭車輛）於屏
    東市○○○路與中興北路口，撞及訴外人陳福賜，致訴外人
    陳福賜受有右股骨骨折、左下肢巨大撕裂傷併部分皮膚壞死
    、右手第二指骨折、右手第四指皮膚壞死、右側內踝骨折等
    傷害，而被告酒醉駕車之行為，業經本院刑事庭以94年度交
    簡字第1 號公共危險等案件判處有期徒刑2 月，如易科罰金
    ，以300 元折算1 日在案。訴外人陳福賜之上開傷勢依強制
    汽車責任保險給付標準第3 條之規定屬第118 項之第五級殘
    廢，依上開標準之規定，原告已於94年1 月5 日給付訴外人
    陳福賜殘障給付新台幣（下同）750,000 元，及其所支出之
    診療費用116,181 元、看護費用30,000元，總計共896,481
    元。因本件車禍之發生係被告酒後駕車所致，原告自得依94
    年2 月5 日修正前強制汽車責任保險法第27條第1 款之規定
    ，就原告給付訴外人陳福賜之上開金額向被告求償等語。並
    聲明：被告應給付原告896,481 元，及自本訴狀繕本送達翌
    日起按週年利率5%計算之利息；並願供擔保，請准宣告假執
    行。
二、被告則以：被告雖然酒醉駕車，但於車禍發生當時其係沿屏
    東市○○○路行駛至該路與中興北路交岔路口時，遇紅燈而
    停車等待綠燈亮起，詎於綠燈亮起而一開始起動系爭車輛行
    駛時，即有人告知說車下有人，其即停車下車查看，始發現
    車子右後輪靠中間之輪胎壓到訴外人陳福賜的腳，其對本件
    車禍之發生並無過失等語置辯。並聲明：原告之訴駁回。
三、兩造不爭執之事項：
（一）原告主張被告酒後駕駛原告承保之系爭車輛，於上開時地
      肇事致訴外人陳福賜受有右股骨骨折、左下肢巨大撕裂傷
      併部分皮膚壞死、右手第二指骨折、右手第四指皮膚壞死
      、右側內踝骨折等傷害；原告並已於94年1 月5 日給付訴
      外人陳福賜殘障給付及醫療費用等共計896,481 元之事實
      ，業據其提出邱綜合醫院診斷證明書、長庚紀念醫院診斷
      證明書、高雄縣政府警察局仁武分局道路交通事故證明書
      、查核單、賠款收據、訴外人陳福賜之邱綜合醫院及長庚
      醫院醫療費用收據、仁愛看護特護中心收據等各一份為證
      ，且為被告所不爭執，並經本院依職權調閱上開刑事卷宗
      查明無誤，原告之上開主張，勘信為真實。
（二）原告主張被告有酒後駕車之情事，業經被告於本院94年度
      交簡字第1 號公共危險等刑事案件審理時，坦承不諱（參
      見上開刑事卷宗之警卷第3 頁、偵查卷第5 頁），且被告
      本件車禍事故發生後經警測試酒精濃度之結果，測得其飲
      酒後呼氣酒精濃度值為0.44毫克，亦有高雄縣政府警察局
      仁武分局交通組車禍處理小組酒精測試報告在卷可證（參
      見上開刑事卷宗之警卷第16頁），原告主張之此部份事實
      ，亦足認屬實。
四、得心證之理由：
    本件依兩造之上開主張及抗辯，所應審理之處應在於被告對
    於上開車禍事故之發生是否應負過失責任之爭點上？茲分述
    如下：
（一）按，94年2 月5 日修正施行前之強制汽車責任保險法第27
      條第1 款規定：「被保險汽車發生汽車交通事故，加害人
      有下列情事之一者，保險人仍應依本法規定給付保險金，
      但得在給付金額範圍內，向加害人求償：一、酒醉或吸食
      毒品、迷幻藥而駕車者。二、... 」，此一條文之立法理
      由，乃為保障行車事故之受害人，特規定保險事故發生後
      ，保險人依該法之有關規定給付保險金後，同時賦予保險
      人向加害人求償之權利，以資衡平。此制度之目的，在於
      將被保險人無清償能力之危險移轉至保險人，使受害人儘
      速獲得保障，與一般保險之目的在於填補被保險人之損害
      有所不同。又為免加害人之責任因保險人之理賠而消滅或
      減輕，致發生高度之道德危險，修正前之強制汽車責任保
      險法第27條復仿照修正前之保險法第53條之規定，賦予保
      險人對於加害人之代位求償權，使保險人得代位受害人請
      求惡意之加害人負終局之賠償責任。故保險人依強制汽車
      責任保險法第27條規定所取得之「求償權」，其性質應屬
      「代位權」之性質而非固有之原始請求權。況強制汽車責
      任保險法業已於94年2 月5 日修正，前開條文業已修正為
      ：「被保險人有下列情事之一，致被保險汽車發生汽車交
      通事故者，保險人仍應依本法規定負保險給付之責。但得
      在給付金額範圍內，代位行使請求權人對被保險人之請求
      權：一、飲用酒類或其他類似物後駕駛汽車，其吐氣或血
      液中所含酒精濃度超過道路交通管理法規規定之標準。
      二、... 」，與此修正後之條文規定互相參照，上開請求
      權之性質係屬於代位權之性質，更顯然無疑。保險人之所
      以能向加害人求償，既然係因保險人對受害人給付後受讓
      受害人對加害人之損害賠償請求權使然，而為一繼受之「
      代位權」權利，則保險人行使代位權時，自須以加害人具
      備責任法上之侵權行為要件（亦即故意或過失）為必要，
      且請求加害人給付之額度、及其請求權時效期間之計算等
      問題，均須以受害人之請求權為準。
（二）故原告依強制汽車責任保險法第27條第1 款之規定請求被
      告給付上開金額，依前開說明，此項損害賠償請求權之成
      立，除被告確有酒醉而駕車之情形外，自尚須以被告就前
      揭車禍事故之發生確有過失為要件。
    １、按，「當事人主張有利於己之事實者，就其事實有舉證
        之責任。」，民事訴訟法第277 條前段定有明文。依此
        法條之規定，原告主張之上開事實既為被告所否認，原
        告自應就被告有過失之事實負舉證之責任。
    ２、經查，本件車禍發生之地點係在屏東市○○○路與中興
        北路交岔路口，而車禍發生之經過業據被告於本院審理
        中抗辯陳明為：「其當時係沿中興西路行駛至該路與往
        中興北路交岔路口時，適遇紅燈而停車等待綠燈亮起，
        詎於綠燈亮起而一開始起動行駛時，即有人告知說車下
        有人，其即停車下車查看，始發現車子右後輪靠中間之
        輪胎壓到訴外人陳福賜的腳。」等語。被告抗辯之上開
        肇事情節，與其於本院上開刑事案件偵審中之陳述相符
        （參見上開刑事卷宗之警卷第2 至3 頁、偵卷第5 頁）
        ；且與本院依職權調閱之上開刑事卷宗卷附之高雄縣政
        府警察局仁武分局道路通事故現場圖（參見上開刑事卷
        宗之警卷第11頁）所載之：「於上述時地Ａ車（即被告
        駕駛之系爭車輛）為等紅燈後綠燈亮起要起駛時，不明
        原因撞擊Ｂ人（即被害人陳福賜）... 。」等情節相符
        ，被告此部份所辯，自足採信。
    ３、另依上開道路通事故現場圖及現場蒐證照片所載（參見
        上開刑事卷宗之警卷第11至15頁），屏東市○○○路被
        告行駛之西向東方向之車道係設有寬3.4 公尺之快車道
        及1.8 公尺之慢車道；被告當時係依規定停止在快車道
        上等紅燈；訴外人遭被告車輛壓傷之血跡所在之位置則
        係在快車道與慢車道間分隔線往內計算約1.6 公尺之快
        車道上（如以路面邊線計算，則為已距離路面邊線遠達
        3.4 公尺之快車道上；即慢車道1.8 公尺＋1.6 公尺）
        ；且被告駕駛之系爭車輛之前面車頭及其他部份並無肇
        事痕跡，而是在系爭車輛之右後輪之前輪部份始留有訴
        外人之血跡及碎肉，而為撞擊點（參見上開刑事卷宗之
        警卷第11至15頁）。而訴外人陳福賜則為智障極重度、
        聽障重度、語障重度及肢障中度等多重殘障之人，有訴
        外人陳福賜之殘障手冊在上開刑事卷可稽（參見上開刑
        事卷宗之警卷第5 頁），而車禍發生當時，其並無家人
        陪伴在旁照顧，業據訴外人陳福賜之子陳助豐於本院上
        開刑事案件審理時證述明確在卷（參見上開刑事卷宗之
        警卷第7 頁）；另經本院發函命承辦本件車禍案件之警
        員制作訴外人陳福賜之筆錄供本院參酌時，承辦警員向
        本院呈報稱：訴外人陳福賜於94年12月5 日時仍處意識
        不清，不能講話，昏迷當中之狀況，且亦未告知親屬其
        發生車禍之原因，有高雄縣仁武分局車禍處理小組94年
        12 月19 日調查筆錄、臨海醫院診斷證明書（參見本院
        卷第45至47頁）等在卷可參。
    ４、因訴外人陳福賜仍屬意識不清之狀況，本院無法傳訊其
        到庭說明，惟依上開被告係遇紅燈而停車等待綠燈亮起
        剛起步行駛、撞擊地點係在快車道與慢車道間分隔線往
        內計算1.6 公尺之快車道上、撞擊點係系爭車輛之右後
        輪之前輪部份、訴外人陳福賜係智障極重度、聽障重度
        、語障重度及肢障中度等多重殘障之人，且車禍發生當
        時，其並無家人陪伴在旁照顧等情節以斷，本件車禍應
        係訴外人陳福賜因其本身之多重殘障障礙無辨識事理能
        力，而於被告駕駛之系爭車輛在上開肇事路口遇紅燈停
        車等待時，自行誤入被告駕駛之系爭車輛右後輪之前輪
        處，致被告於紅燈號誌轉為綠燈而依號誌指示起動行駛
        車輛時，無法得知訴外人陳福賜正位於右後車輪前輪下
        方而發生本件車禍。依此肇事經過之情狀以觀，被告自
        無注意其於停車等待紅燈時是否會有他人擅自進入其車
        輛右後輪前輪處之注意義務；且亦顯然無法預見訴外人
        陳福賜會於其等待紅燈之際擅自進入其車輛之右後輪前
        輪處，故被告就本件車禍之發生，顯難認定其有過失。
    ５、依上開肇事情節之說明，本院認為應認定被告並無過失
        ，而原告又未舉出其他證據證明被告有過失，則揆諸首
        揭說明，原告依強制汽車責任保險法第27條第1 款之規
        定向被告請求給付上開金額，即與上開條文之成立要件
        不符。
五、綜上所述，被告就本件車禍事故之發生並無過失責任，因此
    其對於訴外人陳福賜所受之損害自無庸負賠償責任；而原告
    之求償權既係代位繼受訴外人陳福賜而來，其對於無過失之
    被告自亦無求償權可言。從而，原告依汽車強制責任保險法
    第27條第1 款之規定，請求被告給付896,481 元及自起訴狀
    繕本送達被告之翌日起至清償日止，按週年利率5%計算之利
    息，為無理由，應予駁回。
六、原告之訴既經駁回，其假執行之聲請已失所附麗，應併予駁
    回。
七、據上論結，原告之訴為無理由，依民事訴訟法第78條，判決
    如主文。
中    華    民    國    95    年    2     月    23    日
                  民事鳳山分庭法  官  郭文通
正本係照原本作成。
如對本判決上訴，須於判決送達後20日內向本院提出上訴狀。
中    華    民    國    95    年    2     月    23    日
                              書記官  李崑良


司法院資訊處製作；財團法人民間司法改革基金會備份。
